臺灣臺南地方法院刑事判決　　　　　　　99年度訴字第1547號
公　訴　人　臺灣臺南地方法院檢察署檢察官
被　　　告　劉順榮
　　　　　　劉致銓
　　　　　　吳政虔
被告3人共同
選任辯護人　楊偉聖律師
上列被告因誣告等案件，經檢察官提起公訴（99年度營偵字第15
73號），本院判決如下：
    主  文
劉順榮犯誣告罪，處有期徒刑陸月。
劉致銓犯誣告罪，處有期徒刑伍月。
吳政虔犯偽證罪，處有期徒刑陸月。
    事  實
一、劉順榮與劉萬寶係同母異父之兄弟關係，劉致銓則係劉順榮
    之子。劉順榮與劉萬寶前於民國97年3月間，因處理其等之
    胞弟劉金龍之後事，曾發生多次爭執，並互相提起刑事告訴
    ，詎劉順榮、劉致銓均明知劉萬寶並未於97年3月18日中午
    ，在臺南縣下營鄉○○○路189號之下營鄉公德堂內（下稱
    下營鄉公德堂）之公眾得出入之場所，公然對劉順榮、劉致
    銓辱罵：「幹你娘雞歪、幹你娘」等語，竟均意圖使劉萬寶
    受刑事處分，於97年8月1日上午9時18分許，分別在臺灣臺
    南地方法檢察署第一詢問室，接受該署檢察事務官詢問時，
    劉順榮誣指劉萬寶稱：「他（指劉萬寶）說我害死我弟弟，
    3月18日中午在下營鄉公德堂罵我『幹你娘雞歪、幹你娘』
    」云云；劉致銓則誣指劉萬寶稱：「3月18日中午在下營鄉
    公德堂罵我『幹你娘雞歪、幹你娘』」云云；而誣告劉萬寶
    涉嫌公然侮辱罪嫌。
二、吳政虔曾於97年3月間，受劉順榮之委託處理劉金龍之殯葬
    事宜，明知劉萬寶並未於97年3月18日中午，在下營鄉公德
    堂內，對劉順榮、劉致銓辱罵：「幹你娘雞歪、幹你娘」等
    語，竟基於偽證之犯意，於98年2月5日上午9時30分許，在
    本院所審理之97年度易字第1868號案件，以證人身分供前具
    結後，就劉萬寶有無對劉順榮、劉致銓辱罵之與案情有重要
    關係之事項，證稱：97年3月18日將近12點左右，劉金龍經
    救護車運送抵臺南縣下營鄉○○○路189號之下營鄉公德堂
    ，移進停靈後，有聽到劉萬寶辱罵劉順榮、劉致銓：「幹你
    娘雞歪、幹你娘」等語，足以影響前述刑事案件審判之正確
    性。
三、案經劉萬寶訴由臺灣臺南地方法院檢察署檢察官偵查起訴。
    理  由
一、程序部分
  (一)證人劉萬寶於警詢及偵查中未經具結之陳述，係被告以外之
    人於審判外之陳述，被告3人及選任辯護人均不同意列為證
    據，且經證人劉萬寶到院作證，其證述內容與其上開警詢、
    偵查陳述內容尚無二致，即無法依刑事訴訟法第159條之2規
    定，回復其證據能力，故依同法第159條第1項規定應認無證
    據能力。
  (二)又按被告以外之人於審判外之陳述，雖不符刑事訴訟法第15
    9條之1至第159條之4之規定，而經當事人於審判程序同意作
    為證據，法院審酌該言詞陳述或書面陳述作成時之情況，認
    為適當者，亦得為證據；又當事人、代理人或辯護人於法院
    調查證據時，知有第159條之5第1項不得為證據之情形，而
    未於言詞辯論終結前聲明異議者，視為有前項之同意，為刑
    事訴訟法第159條之5第1項、第2項所明文。本件公訴人、被
    告3人及其選任辯護人對於其餘本院用以認定事實之供述及
    非供述證據，均表示不爭執，且無事證顯示係公務員因違法
    蒐證所取得之供述證據，本院審酌該等供述證據作成時之情
    況，亦認為適於作為證據且為證明本件犯罪事實所必要之重
    要關係事項，認為以之作為證據為適當，依刑事訴訟法第15
    9條之5第1項規定，應認為均有證據能力。
二、實體部分：
  (一)訊據被告劉順榮、劉致銓均不否認於97年8月1日上午9時18
    分許，在臺灣臺南地方法院檢察署第一詢問室，向檢察事務
    官對劉萬寶提出公然侮辱之刑事告訴，劉順榮指稱：「他（
    指劉萬寶）說我害死我弟弟，3月18日中午在下營鄉公德堂
    罵我『幹你娘雞歪、幹你娘』」云云；劉致銓則指稱：「3
    月18日中午在下營鄉公德堂罵我『幹你娘雞歪、幹你娘』」
    等語之事實，及被告吳政虔亦不否認於98年2月5日上午9時
    30分許，在本院97年度易字第1868號案件，以證人身分供前
    具結後，證稱：97年3月18日將近12點左右，劉金龍經救護
    車運送抵臺南縣下營鄉○○○路189號之下營鄉公德堂，移
    進停靈後，有聽到劉萬寶辱罵劉順榮、劉致銓：「幹你娘雞
    歪、幹你娘」等語之事實，惟矢口否認有何誣告、偽證之犯
    行，被告劉順榮、劉致銓均辯稱，劉萬寶確於97年3月18日
    下午確有到下營鄉公德堂辱罵渠等云云。被告吳政虔則辯
    稱：伊係就當時所見據實所為證述云云。辯護人則為被告3
    人稱辯：證人顏良憲、歐陽琦、沈慶彰於案發當日，均不認
    識劉萬寶，而相驗時於下營鄉公德堂外，到底有沒有人在其
    他地方辱罵，證人等也不清楚，故縱使有人上開證人也不知
    道是否即為劉萬寶，而證人吳文華、吳朝枝亦證述劉萬寶當
    天確實在場，且出言辱罵被告。又前案劉萬寶涉嫌公然侮辱
    犯行，雖經無罪判決，是因為當時檢察官起訴之後的舉證恐
    怕有所不足，無法就劉萬寶上開犯行作積極舉證，而不能以
    前案判決劉萬寶無罪，就認定被告分別有誣告、偽證的問題
    等語。
  (二)訊據被告劉順榮、劉致銓對於渠等於上開時、地，在臺灣臺
    南地方法院檢察署向檢察事務官，對劉萬寶提出公然侮辱之
    刑事告訴，並分別指訴上開內容犯嫌等情；及被告吳政虔於
    上開時、地，於本院97年度易字第1868號案件，以證人身分
    供前具結後，為上開之證述等情，固均不爭執，此核與97年
    交查字第1367號偵查卷第7、8頁詢問筆、本院97年度易字第
    1868號刑事案件第93至106頁審理筆錄、證人結文在卷可稽
    ，是此部分之事實，應堪信為真實。
  (三)經查，被告劉順榮、劉致銓於上開時、地，對劉萬寶提出公
    然侮辱之刑事告訴，所指訴劉萬寶對渠等2人公然辱罵『幹
    你娘雞歪、幹你娘』云云，均一致指訴犯罪時間為【3月18
    日中午】等語，是檢察官依劉順榮、劉致銓之指訴，吳政虔
    於偵查中之證述，據此起訴劉萬寶97年3月18日【中午12時
    許】，在臺南縣下營鄉○○○路189號之下營鄉公德堂內之
    公眾得出入之埸所，基於公然侮辱之犯意，對劉順榮及劉致
    銓辱罵「幹你娘雞歪、幹你娘」等語之公然侮辱犯行（見97
    年度偵字第12431號起訴書），繼於本院97年度易字第1868
    號案件審理中，被告劉順榮經以證人身分到庭作證，於檢察
    官詰問時：「（問：第一次被告劉萬寶是否是在97年3月18
    日，在台南縣下營的公德堂罵你？）對。（問：時間地點是
    否正確。）對。（問：那天他何時罵你的？）【那天12點多
    】，我弟弟在奇美醫院，有人通知病危，早上叫我去辦手續
    ，辦回來12點多，到下營鄉公德堂這邊，我通知他的弟弟劉
    萬益，沒有通知被告劉萬寶，但也有通知劉萬益的兩個女兒
    ，所以他們才都有來，來時就說他要告死我們，說我害死我
    弟弟，說我把他拔管，還說他有錢，錢很多，說一定用錢告
    我告到死，告到我們關到死為止。（問：劉萬寶在罵你時，
    是否已相驗？）【在罵時還沒有相驗。】」等語（見97年度
    易字第1868號卷第69頁）；及被告劉致銓亦於該案審理中證
    述：「（問：被告劉萬寶有無在97年3月18日【中午12時】
    的時候，在台南縣下營鄉公德堂裡罵你？）【有】。（問：
    他罵你何話？）他罵三字經「幹你娘、幹你娘雞歪」等語（
    見97年度易字第1868號卷第148至149頁），對犯罪時間亦均
    為肯認之表示，互相參酌以觀，足徵被告劉順榮、劉致銓2
    人，於97年8月1日上午向檢察事務官對劉萬寶所提出之公然
    侮辱刑事告訴，係針對劉萬寶於97年3月18日中午即12時許
    ，在下營鄉公德堂，對渠等辱罵「幹你娘雞歪、幹你娘」之
    犯罪事實，而非同日下午3、4時許檢察官前往相驗劉金龍屍
    體前後之時間。又被告吳政虔於上開97年度易字第1868號案
    件以證人身分證述：「救護車到公德堂，移進停靈的地方時
    ，被告劉萬寶才出現，…大概將近12點左右。（問：被告劉
    萬寶在罵劉順榮時，法醫、警察、檢察官在嗎？）時間點不
    同，【我剛才說他罵他是大體送到時】，跟相驗的時間不同
    ，…【他有罵是在大體送到時】，不是相驗，因為相驗時，
    我有我的工作，所以我不會去注意那些事。」等語，亦係就
    被告劉順榮、劉致銓指訴劉萬寶於97年3月18日中午12時許
    ，是否對劉順榮、劉致銓為公然侮辱所為之證述。雖被告劉
    順榮、劉致銓於上開97年度易字第1868號案件證述，劉萬寶
    於該日下午檢察官相驗劉金龍屍體前後，亦曾辱罵渠等三字
    經，惟被告上開陳述，係基於97年度易字第1868號案件證人
    身分所為之證述，自與被告於97年8月1日以告訴人身分所提
    告之犯罪事實無涉。是本案被告劉順榮、劉致銓2人是否成
    立誣告罪，自應以被告2人於97年8月1日所提告之公然侮辱
    告訴之內容（即劉萬寶於97年3月18日中午12時許，在下營
    公德堂，公然對劉順榮、劉致銓辱罵三字經。），是否係出
    於渠等虛捏不實之犯罪事實，猶向地檢署提出告訴，合先敘
    明。
  (四)按誣告罪之成立，以犯人明知所訴虛偽為構成要件，若誤認
    有此事實，或以為有此嫌疑，不得遽指為誣告，最高法院固
    著有20年上字第717號判例可資參照。惟若告訴人以自己親
    歷被害事實，堅指被訴人有犯罪行為，指名向該管公務員告
    訴，即不能謂告訴人不應負誣告罪責。因此，行為人已經明
    知所訴為虛偽，仍以不實事項提出告訴，事後才主張「誤認
    有此事實」，則該事實是否係出於行為人之「誤認」，仍須
    有足夠證據以為認定依據，非謂於誣告案件，行為人只要抗
    辯係出於對事實之「誤認」或「懷疑」，即可免責。經查，
    97年3月18日近12點許，劉金龍經救護車送抵下營鄉公德堂
    ，劉金龍旋於同日12時4分死亡，斯時被告劉順榮、劉致銓
    、吳政虔均在下營鄉公德堂，嗣於同日13時許，被告劉順榮
    單獨前往竹埔派出所通報劉金龍死亡乙事，而於同日13時10
    分起至同日14時10分許，在上開派出所接受派出所警員製作
    調查筆錄後，復與劉致銓返回住處，前開期間劉萬寶均未前
    往下營鄉公德堂。繼經員警電話告知檢察官將於該日15時許
    前往下營鄉公德堂相驗劉金龍屍體，被告劉順榮、劉致銓再
    返回下營鄉公德堂，嗣於該日15時50分許至16時20分許，檢
    察官督同法醫抵達下營鄉公德堂相驗劉金龍，並訊問劉順榮
    、沈慶章製作筆錄期間，被告劉致銓則因故離開下營鄉公德
    堂之事實，業據被告劉順榮、劉致銓供承在卷（見本院卷第
    153至155頁），復有劉順榮97年3月18日警詢調查筆錄、97
    年3月18日劉金龍相驗筆錄及詢間筆錄在卷可稽（見偵卷第
    102、106、107、108頁），足見劉萬寶確於97年3月18日14
    時10分前，並未前往下營鄉公德堂。基此，自無從發生被告
    劉順榮、劉致銓2人於97年8月1日所提告，劉萬寶於97年3月
    18日中午12時許，在下營公德堂，公然對劉順榮、劉致銓辱
    罵三字經之公然侮辱之事實。又被告劉順榮、劉致銓2人於
    上開時日，於劉金龍抵運下營鄉公德堂後，為辦理劉金龍喪
    葬乙事，劉順榮單獨前往竹埔派出所製作筆錄，被告2人先
    行返家，其後再行返回下營鄉公德堂，之後檢察官始前往相
    驗，各時、空所發生之事件及在場之人員，均截然不同，被
    告劉順榮、劉致銓2人，實無把該日中午12時許劉金龍運抵
    下營鄉公德堂後之時間，誤認為該日下午3、4時檢察官前往
    相驗劉金龍屍體之時，被告2人辯稱渠等於前案審理時，均
    聽錯檢察官詰問犯罪時間為該日12時乙事云云，顯係臨訟杜
    撰之詞，不足採信。
  (五)次查，證人劉萬寶於本院審理中到庭結證稱，其於97年3月
    18日下午13時40分許，與友人蔡江霖相約前往臺南市永康區
    奇美醫院，拜託該院牛柯琪主任協助辦理開立劉金龍診斷證
    明書乙事，繼經牛主任介紹柳營奇美醫院宋美美，即於該日
    下午15、16時許轉往柳營奇美醫院，經由宋美美協助而取得
    劉金龍診斷證明書5份，並支付費用新臺幣（下同）500元等
    語，並提出上開時日柳營奇美醫院開立之診斷證明書、收費
    收據各1紙，及牛柯琪名片影本1紙（見本院卷第135、136、
    158頁）為證，核與本院依職權函詢柳營奇美醫院，於上開
    期日17時許，確有申請診斷證明書5份並取收500元費用之事
    實相符，此有上開醫院100年5月17日（100）奇柳醫字第085
    1號函在卷可按（見本院卷第130、131頁）。又衡情證人劉
    萬寶雖經友人介紹請託奇美醫院之牛主任、宋主任輾轉協助
    辦理診斷證明書乙事，唯經他人介紹會晤，說明請託事項，
    並由經由協助者依醫院相關流程辦理診斷證明書事宜，亦須
    等待相當時間，始得完成，此為社會經驗常情，復勾稽證人
    沈慶章、顏良憲、歐陽琦於本院審理中均一致證述，於上開
    時日下午，並未在下營鄉公德堂看見劉萬寶出現等情相互符
    合，自不得僅以證人劉萬寶上開過程於細節證述之略有歧異
    ，即逕認其所證述不足採信。基此，證人劉萬寶證述，其於
    97年3月18日下午為申辦劉金龍診斷證明書乙事，於永康奇
    美醫院、柳營奇美醫院間奔波往返，並未前往下營鄉公德堂
    乙節，實堪採信。從而，被告劉順榮、劉致銓、吳政虔辯稱
    ，劉萬寶於該日下午曾前往下營鄉公德堂，並對被告劉順榮
    、劉致銓2人辱罵三字經云云，顯係臨訟卸責之詞，殊無足
    採。基此，被告劉順榮、劉致銓對於劉萬寶於97年3月13日
    中午12時，並未前往下營鄉公德堂，渠等2人亦未於上開時
    、地遭受劉萬寶辱罵三字經，甚而劉萬寶於97年3月13日下
    午根本亦未在下營鄉公德堂出現，被告2人顯然知之甚詳，
    而無錯認之虞，則被告2人明知上情，卻仍決定對劉萬寶提
    出公然侮辱之告訴，使劉萬寶冒受刑事追訴之風險，侵害國
    家之司法權，被告劉順榮、劉致銓自存有誣告之犯意，殆無
    疑義。
  (六)次按刑法上之偽證罪，不以結果之發生為要件，一有偽證行
    為，無論當事人是否因而受有利或不利之判決，均不影響其
    犯罪之成立；該罪所謂於案情有重要關係之事項，則指該事
    項之有無，足以影響於裁判之結果者而言（最高法院71年臺
    上字第8127號判例意旨參照）。經查，被告吳政虔於98年2
    月5日上午9時30分許，在本院97年度易字第1868號案件審理
    中，經本院告以具結之義務及偽證之處罰，被告吳政虔於朗
    讀結文並簽名具結後，就有關劉萬寶是否於97年3月18日中
    午12時許，在下營公德堂，公然對劉順榮、劉致銓辱罵三字
    經等事項，為不實證述：「救護車到公德堂，移進停靈的地
    方時，被告劉萬寶才出現，…大概將近12點左右。（問：被
    告劉萬寶在罵劉順榮時，法醫、警察、檢察官在嗎？）時間
    點不同，【我剛才說他罵他是大體送到時】，跟相驗的時間
    不同，…【他有罵是在大體送到時】，不是相驗，因為相驗
    時，我有我的工作，所以我不會去注意那些事。」云云，此
    有該等筆錄及證人結文在卷可參（見97年度易字第1868號案
    件卷第96、97、100、101頁），然劉萬寶於97年3月13日中
    午12時，並未前往下營鄉公德堂，劉順榮、劉致銓2人亦未
    於上開時、地遭受劉萬寶辱罵三字經，業經本院認定如上，
    被告吳政虔所為上開不實證述，係屬有關劉萬寶有無公然侮
    辱犯行之重要依據事項，自屬足以影響裁判結果、於案情有
    重要關係之事項無訛，且依前開判例見解，縱劉萬寶未因被
    告吳政虔上開不實證述，而受有不利之判決結果，仍無礙於
    被告吳政虔偽證犯行之成立。被告吳政虔辯稱其係據實陳述
    ，顯係卸責之詞，不足採信。
  (七)至於，證人吳文華雖於本院審理中證述，於97年3月13日下
    午15時30分後至16時許，在下營鄉公德堂見聞劉萬寶辱罵劉
    順榮等語；證人吳朝枝於警詢時證述，驗完屍後，將棺木蓋
    起來時，劉順榮與劉萬寶有發生口角等語；證人謝榮木於警
    詢時證述，等驗屍時，有看到劉順榮、劉萬寶發生口角等語
    ，然上開證人3人證述渠等見聞時間，均係該日下午3時許檢
    察官相驗劉金龍屍體前後；與本件被告劉順榮、劉致銓所涉
    誣告罪，誣指劉萬寶於97年3月18日中午12時許，在下營公
    德堂，公然對渠等2人辱罵三字經之犯罪事實，迥然不同業
    如前揭理由二(三)、(四)說明，上開證人之證述，自難為有利於
    被告劉順榮、劉致銓犯誣告犯行之認定。況吳朝枝、謝榮木
    與劉萬寶並不熟識，於警詢證述時，亦未經指認劉萬寶，即
    無從確認斯時在場與被告劉順榮一人發生口角者為劉萬寶；
    另證人吳文華則對上開時日吳朝枝、劉致銓是否在場乙節證
    述反覆，且證人劉萬寶於上開時間，根本未前往下營鄉公德
    堂，業經認定如上，是認上開證人所述，與本案犯罪事實之
    認定無關，且不足採信。
  (八)綜上，本件事證已臻明確，被告劉順榮、劉致銓、吳政虔上
    開所辯，均無非臨訟飾卸之詞，不足採信。是被告劉順榮、
    劉致銓上開誣告犯行，被告吳政虔上開偽證犯行，均洵堪認
    定，應予依法論科。
三、核被告劉順榮、劉致銓所為，各係犯刑法第169條第1項之誣
    告罪；被告吳政虔所為，係犯刑法第168條之偽證罪。爰審
    酌被告3人素行良好，被告劉順榮為劉萬寶同母異父之弟係
    ，劉致銓則為劉萬寶之侄子，因處理劉金龍喪葬事處過生衍
    生諸多糾紛，彼此心存怨懟，竟不思妥為溝通處理，被告劉
    順榮、劉致銓竟以誣告方式，動用國家公權力，造成被害人
    劉萬寶有遭受刑事追訴之危險，影響司法威信，且犯且犯罪
    後仍矢口否認犯行，飾詞卸責，毫無悔意；另被告吳政虔上
    開虛偽證述，除有使裁判陷於錯誤之危險，且有陷劉萬寶於
    罪之惡意，兼酌被告3人之學歷、職業、家庭狀況等一切情
    狀，認檢察官對被告3人均各具體求處有期徒刑7月，尚屬過
    重，爰分別量處如主文所示之刑，以示懲儆。
據上論斷，應依刑事訴訟法第299條第1項前段，刑法第169條第1
項、第168條，判決如主文。
本案經檢察官王誠到庭執行職務。
中    華    民    國   100    年    7     月    21    日
                  刑事第六庭    審判長法  官  田幸艷
                                      法  官  林臻嫺
                                      法  官  施介元
以上正本證明與原本無異。
如不服本判決應於收受本判後10日內向本院提出上訴書狀，並應
敘述具體理由。其未敘述上訴理由者，應於上訴期間屆滿後20日
內向本院補提理由書狀（均須按他造當事人之人數附繕本）「切
勿逕送上級法院」。
                                      書記官   張尹嫚
中    華    民    國   100    年    7     月    21    日
附錄本案論罪科刑法條：
中華民國刑法第168條（偽證罪）
於執行審判職務之公署審判時或於檢察官偵查時，證人、鑑定人
、通譯於案情有重要關係之事項，供前或供後具結，而為虛偽陳
述者，處7年以下有期徒刑。
中華民國刑法第169條（誣告罪）
意圖他人受刑事或懲戒處分，向該管公務員誣告者，處 7 年以
下有期徒刑。
意圖他人受刑事或懲戒處分，而偽造、變造證據，或使用偽造、
變造之證據者，亦同。